ACORDAO-COMPLETO-2453395

ACÓRDÃO 1339/2022 ATA 21/2022 - PLENÁRIO

VISTOS, relatados e discutidos estes autos de tomada de contas especial instaurada pelo Fundo Nacional de Desenvolvimento da Educação (FNDE) em desfavor de Antônio Marcos Bezerra Miranda, em razão de irregularidades na comprovação da execução dos recursos repassados pelo FNDE ao Município de Bom Lugar/MA, durante o exercício de 2006, no âmbito do Programa Nacional de Alimentação Escolar (PNAE) ;
ACORDAM os Ministros do Tribunal de Contas da União, reunidos em sessão do Plenário, ante as razões expostas pelo Relator, em:
9.1. excluir o município de Bom Lugar/MA da relação processual;
9.2. declarar revel Antônio Marcos Bezerra Miranda para todos os efeitos, dando-se prosseguimento ao processo, com fulcro no artigo 12, § 3º, da Lei 8.443/92; 
9.3. julgar irregulares as contas de Antônio Marcos Bezerra Miranda, com fundamento nos artigos 1º, inciso I, 16, inciso III, alíneas "b" e "c", 19 e 23, inciso III, da Lei 8.443/1992, c/c o artigo 214, inciso III, alínea "a", do Regimento Interno, condenando-o ao pagamento das importâncias a seguir especificadas, atualizadas monetariamente e acrescidas dos juros de mora, calculadas a partir das datas discriminadas até a data da efetiva quitação do débito, fixando-lhe o prazo de quinze dias, para que comprove, perante o Tribunal, o recolhimento das referidas quantias ao Fundo Nacional de Desenvolvimento da Educação:
	Data de ocorrência
	Valor Histórico (R$) 

	11/4/2006
	35.640,00

	3/5/2006
	17.820,00

	5/6/2006
	21.780,00

	4/7/2006
	21.780,00

	2/8/2006
	21.780,00

	19/9/2006
	21.780,00

	4/10/2006
	21.780,00

	6/11/2006
	21.780,00

	5/12/2006
	21.780,00

9.4. aplicar a Antônio Marcos Bezerra Miranda multa prevista no artigo 57 da Lei 8.443/1992 c/c os artigos 214, inciso III, 267 do Regimento Interno do TCU, no valor de R$ 700.000,000 (setecentos mil reais) , fixando-lhe o prazo de quinze dias, a contar da notificação, para que comprove, perante o Tribunal, o recolhimento da dívida ao Tesouro Nacional, atualizada monetariamente desde a data do acórdão até a do efetivo recolhimento, se pagas após o vencimento, na forma da legislação em vigor;
9.5. considerar grave as infrações cometidas e inabilitar o responsável Antônio Marcos Bezerra Miranda, pelo período de 8 (oito ( anos, para o exercício de cargo em comissão ou função de confiança no âmbito da Administração Pública Federal, nos termos dos artigos 60 da Lei 8.443/1992 e 270 do Regimento Interno (RI/TCU) ;
9.6. autorizar, desde logo, a cobrança judicial da dívida, caso não atendida a notificação, na forma do disposto no artigo 28, inciso II, da Lei 8.443/1992;
9.7. enviar cópia do Acórdão prolatado, bem como do Relatório e do Voto que o fundamentam à Procuradoria da República no Estado do Maranhão, nos termos do art. 16, § 3º, da Lei 8.443/1992, c/c o artigo 209, § 7º, do Regimento Interno do TCU, para adoção das medidas cabíveis; 
9.8. enviar cópia do Acórdão proferido, bem como do Relatório e Voto que o fundamentam, ao Fundo Nacional de Desenvolvimento da Educação, ao responsável Antônio Marcos Bezerra Miranda e ao município de Bom Lugar/MA.

Tomada de contas especial instaurada em razão de irregularidades na comprovação da execução dos recursos repassados pelo FNDE, no âmbito do Programa Nacional de Alimentação Escolar (Pnae), referente ao exercício de 2006.

Prefeitura de Bom Lugar - MA.

3. Interessados/Responsáveis:
3.1. Interessado: Fundo Nacional de Desenvolvimento da Educação (00.378.257/0001-81).
3.2. Responsáveis: Antônio Marcos Bezerra Miranda (XXX.642.423-XX); Prefeitura Municipal de Bom Lugar - MA (01.611.400/0001-04).

13.1. Ministros presentes: Ana Arraes (Presidente), Walton Alencar Rodrigues (Relator), Augusto Nardes, Aroldo Cedraz, Bruno Dantas, Jorge Oliveira e Antonio Anastasia.
13.2. Ministros-Substitutos presentes: Marcos Bemquerer Costa, André Luís de Carvalho e Weder de Oliveira.

WALTON ALENCAR RODRIGUES

Transcrevo instrução cuja proposta foi acolhida pela Secretaria de Controle Externo de Tomada de Contas Especial:
INTRODUÇÃO
Trata o processo de tomada de contas especial instaurada pelo Fundo Nacional de Desenvolvimento da Educação (FNDE) , em desfavor de Antônio Marcos Bezerra Miranda, gestões 2001-2004 e 2005-2008 (peça 3, p. 252) , em razão de irregularidades na comprovação da execução dos recursos repassados pelo FNDE, no âmbito do Programa Nacional de Alimentação Escolar (Pnae) , no exercício de 2006.
Este processo foi inicialmente instruído pela Secretaria de Controle Externo do Maranhão, sendo posteriormente transferido para a Secretaria de Controle Externo de Tomada de Contas Especial, conforme Portaria Segecex 09/2018, de 2/5/2018. 
HISTÓRICO
Em 12/3/2015 (peça 1, p. 3) , com fundamento na IN/TCU 71/2012, o FNDE autuou a tomada de contas especial, após apresentação da Informação FNDE 128/2015 (peça 1, p. 5-15) .
	Os recursos repassados pelo FNDE ao município de Bom Lugar/MA totalizaram R$ 205.920,00, conforme ordens bancárias (peça 1, p. 43) .
	O fundamento para a instauração da Tomada de Contas Especial, conforme consignado no relatório do tomador de contas (peça 2, p. 252) , foram irregularidades na comprovação da execução dos recursos repassados pelo FNDE, no âmbito do Pnae2006.
O responsável apresentou a prestação de contas em 8/3/2007 (peça 1, p. 49-69) e retificada junto ao FNDE em 13/9/2007 (peça 1, p. 79-87) .
Em consequência, o FNDE emitiu o Parecer 58221/2007 (peça 1, p. 89) pela aprovação das contas, em 20/11/2007, tendo o processo sido enviado para arquivamento (peça 1, p. 91) em 1/2/2008.
Não obstante, no ano seguinte, em 2009, a Controladoria-Geral da União (CGU) realizou fiscalização nos recursos do Pnae2006 geridos pelo município de Bom Lugar/MA, gerando comunicação ao FNDE de seu relatório para adoção de providências (peça 1, p. 255-349) .
Em seu relatório, item 2.1.2.1.3, a CGU apresentou evidências de simulação na Tomada de Preços TP3/3/2006 para execução do Pnae2006 (peça 1, p. 273-275) , relatando o seguinte:
mediante visita, ter apurado que o endereço indicado como sede da empresa J. R. S. Nabate (CNPJ 04.033.780/0001-27) , vencedora do certame, era ocupado, desde 14/7/2005, pela empresa Comercial JB de Gêneros Alimentícios Ltda. (CNPJ 07.487.295/0001-11) ;
em consulta ao sítio eletrônico da Sefaz/MA, ter verificado estar a empresa em situação cadastral "suspenso de ofício" desde 12/7/2005, concluindo tratar-se de processo fraudulento e sugerindo a glosa integral dos recursos.
Em decorrência, o FNDE notificou, em 2009 (peça 1, p. 99-103 e 249) , o ex-prefeito Antônio Marcos Bezerra Miranda pelas irregularidades apuradas pela CGU.
Em resposta, o responsável, cuja gestão encerrou em 2008, em documento datado de 4/10/2009 (peça 1, p. 239-245) , informou desconhecer o relatório da fiscalização da CGU em 2009, não ter apresentado nenhuma documentação fiscal à auditoria da CGU e pediu cópia do referido relatório e dilação de prazo para nova resposta.
Posteriormente, em 6/4/2010, o responsável complementou sua defesa anterior e apresentou novas justificativas (peça 1, p. 359-401, peça 2, peça 3, p. 6-150) , segundo as quais a empresa J. R. S. Nabate encontrava-se em situação regular até 1o/11/2009, conforme documentos apresentados - certidões do FGTS (peça 3, p. 88) , Histórico do Empregador (peça 3, p. 90) e CND da Previdência Social (peça 3, p. 92) - e que não havia como saber da sucessão ocorrida pela empresa JB de Gêneros Alimentícios Ltda.
O FNDE analisou essas justificativas no Parecer 282/2013 (peça 3, p. 166172) , o qual concluiu, em seus itens 2.8 e 2.9, não haver nenhuma documentação nos autos que comprovasse a compra e a distribuição do objeto da licitação TP-3/3/2006, reiterando a impugnação do valor total dos repasses e sugerindo a abertura de TCE.
Registra-se que tanto o responsável, ex-prefeito Antônio Marcos Bezerra Miranda, quanto o município, representado pelo então prefeito e sucessor Antônio Sérgio Miranda de Melo, foram notificados pelo FNDE sobre as irregularidades, em dois momentos, primeiro (peça 1, p. 99-103; 165-169; 229; e 249) , quando do conhecimento da fiscalização da CGU (peça 1, p. 273-275) , e segundo (peça 3, p. 154-156; 158159; 160; e 162) , quando das conclusões do Parecer 282/2013 (peça 3, p. 166-172) . 
O município, por sua vez, apresentou ofício (peça 3, p. 184-188) , protocolado no FNDE em 31/1/2014, no qual alega não possuir condições de sanar as irregularidades, e encaminhou representação, protocolada em 16/12/2013 junto ao MPF (peça 3, p. 192-202) , contra o exprefeito Antônio Marcos Bezerra Miranda, conforme previsto no art. 35, §2º, da Resolução CD/FNDE 38/2009.
Assim, esgotadas as medidas administrativas internas sem obtenção do ressarcimento do prejuízo causado aos cofres do FNDE, foi elaborado o Relatório de TCE 74/2015 (peça 3, p. 252-267) , que acompanhou o Parecer 282/2013 (peça 3, p. 166-172) e a Informação FNDE 128/2015 (peça 1, p. 515) , imputando o débito em valor original de R$ 205.920,00 a Antônio Marcos Bezerra Miranda.
No âmbito da Secretaria Federal de Controle Interno, foram elaborados o Relatório de Auditoria, Certificado de Auditoria e Parecer do Dirigente do Órgão de Controle Interno 1317/2015 (peça 3, p. 279-284) , os quais concluíram pela irregularidade das presentes contas, em face da impugnação de despesas, alinhando-se com as demais conclusões do aludido Relatório de TCE.
	Em Pronunciamento Ministerial (peça 2, p. 285) , em 24/8/2015, o Ministro de Estado da Educação, na forma do art. 52 da Lei 8.443/1992, atesta haver tomado conhecimento das conclusões do Controle Interno acerca das presentes contas.
Diante desses fatos, o processo foi instruído no âmbito do TCU (peça 6) , no sentido de realizar diligências à CGU (peça 8) e ao Banco do Brasil (peça 9) , para se obter os documentos que sustentaram as conclusões de fraude à licitação indicadas pela CGU, bem como identificar os beneficiários dos cheques que movimentaram a conta do Pnae2006.
Nova instrução da Secex-MA (peça 21) , datada de 12/9/2018, inicialmente, em seus itens 10 a 13 discorreu sobre os critérios relativos à documentação da prestação de contas e, na sequência, analisou a documentação apresentada pela CGU (peça 12-16) e pelo Banco do Brasil (peça 17) , registrando que:
os cheques (peça 17) que movimentaram o total dos valores do Pnae2006 mostram como beneficiário o próprio município de Bom Lugar/MA, ao invés da empresa contratada;
as notas fiscais 314, 333, 360 e 383 (peça 16, p. 2, 6, 10 e 14) foram emitidas pela empresa J.R.S. Nabate (CNPJ 04.033.780/0001-27, peça 15, p. 1) , vencedora da TP-03/03/2006 (peça 13, p.18) , destinada a aquisição de gêneros alimentícios para merenda escolar no exercício de 2006, de acordo com informação fornecida pela CGU (item 2.1.2.1.1, alínea "a", peça 1, p. 271) , entretanto, nos respectivos recibos (peça 16, p. 3-4, 7-8, 11-12, 15-17) consta outro CNPJ da empresa K. S. S. dos Santos (CNPJ 05.506.128/0001-45, peça 20) , indicando que sua participação, a rigor, foi mais um indicativo da fraude efetivada pelos gestores arrolados nesses autos, conforme apontou a CGU no Fato 13 (peça 1, p. 321) ;
a CGU realizou fiscalização e constatou que a empresa contratada J.R.S. Nabate (CNPJ 04.033.780/0001-27) , mediante visita ao endereço da sua suposta sede, era ocupado, desde 14/7/2005, pela empresa Comercial JB de Gêneros Alimentícios Ltda. (CNPJ 07.487.295/000111) , conforme peça 14; além disso, verificou, em consulta ao sítio eletrônico da Sefaz/MA, que a empresa J. R. S. Nabate estava em situação cadastral "suspenso de oficio" desde 12/7/2005 (peça 1, p. 274, item III, e peça 15, p. 1) ;
o responsável não apresentou qualquer documento que comprovasse a compra e a distribuição do objeto da licitação TP-3/3/2006, apesar das oportunidades de justificar-se, não demostrando, assim, os elementos necessários à comprovação da efetiva entrega do objeto contratado, ou seja, não logrou estabelecer o liame entre os recursos repassados e os pagamentos das despesas realizadas;
a existência de outros possíveis responsáveis que deixaram de ser arrolados, pelos motivos que segue:
e.1) Landry Lacerda Junior, tesoureiro do município, atestou a entrega dos produtos (peça 16, p. 1, 4, 8 e 12) , pelo decurso de prazo de 10 anos sem ser instado a defenderse, em razão do disposto no inciso II, art. 6º, da IN TCU 71/2012;
e.2) empresas J.R.S. Nabate (CNPJ 04.033.780/0001-27) e K. S. S. dos Santos (CNPJ 05.506.128/0001-45) , a primeira foi a contratada (peça 13, p. 8) e emitiu as notas fiscais (peça 16, p. 2, 6, 10 e 14) , mesmo quando já não existia no seu endereço desde 14/7/2005 (peça 14) e encontrava-se com a situação de "suspenso de oficio" desde 12/7/2005 (peça 15, p. 2) , ou seja, antes mesmo do exercício de 2006, em que pretensamente entregou os gêneros alimentícios a que foi contratada; já a segunda, por ter seu CNPJ indicado nos recibos dos produtos entregues, frente à ocorrência da prescrição da pretensão punitiva, nos termos do Acórdão 1441/2016-TCU-Plenário.
Em consequência, a precitada instrução (peça 21) , em seu item 30, concluiu que os documentos apresentados pelo responsável não conseguiram comprovar a boa e regular aplicação dos recursos do Pnae2006, por não serem hábeis a estabelecer o nexo de causalidade necessário entre as retiradas efetuadas e o objeto do programa, propondo a citação de Antônio Marcos Bezerra Miranda.
Já o Despacho do Ministro Relator (peça 24) , ao autorizar a citação do responsável, determinou que o fosse em solidariedade com o município de Bom Lugar/MA, pois considerou a existência de indícios de que municipalidade se beneficiou diretamente dos recursos repassados.
Ato contínuo, a Secex-MA emitiu os ofícios de citação do responsável (peça 29) e do município (peça 28) , da forma que segue:
Irregularidade: não comprovação da boa e regular aplicação, em face da não apresentação de documentação hábil a estabelecer o nexo de causalidade entre os valores transferidos por meio do Programa Nacional de Alimentação Escolar (Pnae) , no exercício de 2006, ao município de Bom Lugar/MA, e o alcance de seus objetivos, considerando as seguintes constatações: a) homologação e contratação de empresa inexistente, considerando os aspetos abaixo listados; b) assinatura dos cheques de movimentação dos recursos em que consta como beneficiário a própria prefeitura de Bom Lugar/MA ao invés da empresa contratada; e c) não apresentação de documentação que comprovasse a compra e distribuição do objeto da licitação TP-3/3/2006.
- as notas fiscais 314, 333, 360 e 383 foram emitidas pela empresa J.R.S. Nabate (CNPJ 04.033.780/0001-27) , vencedora da TP-3/3/2006, destinada a aquisição de gêneros alimentícios para merenda escolar no exercício de 2006, de acordo com informação fornecida pela CGU; contudo, nos respectivos recibos consta outro CNPJ, da empresa K. S. S. DOS SANTOS (CNPJ 05.506.128/0001-45) . 
- A CGU realizou fiscalização e constatou que a empresa contratada J.R.S. Nabate (CNPJ 04.033.780/0001-27) , mediante visita ao endereço da sua suposta sede, era ocupado, desde 14/07/2005, pela empresa Comercial JB de Gêneros Alimentícios Ltda. (CNPJ 07.487.295/0001-11) ; além disso, verificou, em consulta ao sítio eletrônico da Sefaz/MA, que a empresa J. R. S. Nabate estava em situação cadastral "suspenso de oficio" desde 12/07/2005. 
	Evidências da irregularidade: 
	Normas infringidas: art. 70, parágrafo único, da Constituição Federal, art. 93 do Decreto-Lei 200/67, arts. 36 e 145 do Decreto 93.872/86, e art. 63, §§ 1º e 2º, da Lei 4.320/64 e art. 20 da Resolução CD/FNDE 32, de 10 de agosto de 2006.
	Débitos relacionados aos responsáveis Antônio Marcos Bezerra Miranda e município de Bom Lugar/MA:
	Data de ocorrência*
	Valor Histórico (R$) 

	11/4/2006
	35.640,00

	3/5/2006
	17.820,00

	5/6/2006
	21.780,00

	4/7/2006
	21.780,00

	2/8/2006
	21.780,00

	19/9/2006
	21.780,00

	4/10/2006
	21.780,00

	6/11/2006
	21.780,00

	5/12/2006
	21.780,00

* Data de crédito dos recursos repassados, conforme extrato da conta específica (peça 1, p. 53-69) 
		Cofre credor: Fundo Nacional de Desenvolvimento da Educação.
		Responsável 1: Antônio Marcos Bezerra Miranda.
Conduta: enquanto prefeito, realizou a homologação da contratação de empresa inexistente, bem como assinou os cheques de movimentação dos recursos e apresentou contas sem que houvesse documentos exigidos pela Resolução CD/FNDE 32, de 10 de agosto de 2006, motivo pelo qual se impugnou a integralidade dos valores repassados pelo Pnae2006
Nexo de causalidade: a conduta descrita impediu o estabelecimento do nexo causal entre as possíveis despesas efetuadas com os recursos recebidos, no âmbito do instrumento em questão, no exercício de 2006.
Culpabilidade: é razoável supor que o responsável tinha consciência da ilicitude de sua conduta; era exigível conduta diversa da praticada, pois o gestor em questão não atendeu aos comandos legais retromencionados, inexistindo nos autos elementos que permitam concluir pela ocorrência de boa-fé ou de outros excludentes de culpabilidade em sua conduta.
		Responsável 2: município de Bom Lugar/MA.
Conduta: há indícios nos autos de que a municipalidade se beneficiou diretamente dos recursos repassados, considerando a não comprovação da boa e regular aplicação, em face da não apresentação de documentação hábil a estabelecer o nexo de causalidade entre os valores transferidos por meio Programa Nacional de Alimentação Escolar (Pnae) , no exercício de 2006, ao município de Bom Lugar/MA, e o alcance de seus objetivos.
Nexo de causalidade: a conduta descrita impediu o estabelecimento do nexo causal entre as possíveis despesas efetuadas com os recursos recebidos, no âmbito do instrumento em questão, no exercício de 2006.
Encaminhamento: citação.
Em cumprimento ao Despacho do Ministro Relator (peça 24) , foi efetuada a citação dos responsáveis, nos seguintes moldes:
 Antônio Marcos Bezerra Miranda:
	Comunicação: Ofício 2961/2018 - Secex-TCE (peça 29) 
Data da Expedição: 21/9/2018
Data da Ciência: 18/10/2018 (peça 30) 
Nome Recebedor: Ednelma Bezerra Costa
Observação: o responsável foi citado no endereço da base do CPF da Receita Federal (peça 25) , obtido a partir de sistemas internos do TCU, que custodiam tais informações.
Fim do prazo para a defesa: 5/11/2018
	
 município de Bom Lugar/MA:
	Comunicação: Ofício 2984/2018 - Secex-TCE (peça 28) 
Data da Expedição: 25/9/2018
Data da Ciência: 26/11/2018 (peça 31) 
Nome Recebedor: Jaqueline de Souza Costa
Observação: o município foi citado no endereço da base do CPF da Receita Federal (peça 27) , obtido a partir de sistemas internos do TCU, que custodiam tais informações.
Fim do prazo para a defesa: 11/12/2018
	
Informa-se que as providências inerentes às comunicações processuais foram concluídas. 
	Transcorrido o prazo regimental, os responsáveis permaneceram silentes, devendo ser considerados revéis, nos termos do art. 12, §3º, da Lei 8.443/1992.
ANÁLISE DOS PRESSUPOSTOS DE PROCEDIBILIDADE DA IN/TCU 71/2012
Prejuízo ao Contraditório e Ampla Defesa
	Verifica-se que não houve o transcurso de mais de dez anos desde o fato gerador sem que tenha havido a notificação do responsável pela autoridade administrativa federal competente (art. 6º, inciso II, c/c art. 19 da IN/TCU 71/2012, modificada pela IN/TCU 76/2016) , uma vez que o fato gerador das irregularidades sancionadas ocorreram entre abril e dezembro de 2006, e o responsável foi notificado sobre as irregularidades pela autoridade administrativa competente (FNDE) conforme a seguir:
	Responsável 1: Antônio Marcos Bezerra Miranda.

	Programa
	Ofício/Notificação
	Aviso de recebimento

	Pnae 2006
	Ofício 1251/2009 (peça 1, p. 99-103) 
	AR de 14/9/2009 (peça 1, p. 249) 

		Ofício 440/2013 (peça 3, p. 154-156) 
	AR de 9/12/2013 (peça 3, p. 160) 

	Responsável 2: município de Bom Lugar/MA (representado pelo então prefeito Antônio Sérgio Miranda de Melo) .

	Programa
	Ofício/Notificação
	Aviso de recebimento

	Pnae 2006
	Ofício 1252/2009 (peça 1, p. 165-169) 
	AR de 14/9/2009 (peça 1, p. 229) 

		Ofício 441/2013 (peça 3, p. 158-159) 
	AR de 9/12/2013 (peça 3, p. 162) 

Valor de Constituição da TCE 	
	Verifica-se, ainda, que o valor original do débito apurado totalizou R$ 205.920,00, portanto superior ao limite mínimo de R$ 100.000,00 em 1/1/2017, na forma estabelecida conforme os arts. 6º, inciso I, e 19 da IN/TCU 71/2012, modificada pela IN/TCU 76/2016. 
OUTROS DÉBITOS NOS SISTEMAS DO TCU COM OS MESMOS RESPONSÁVEIS
	Informa-se que foi encontrado débito imputável ao responsável em outros processos no Tribunal:
	Responsável
	Processo

	Antônio Marcos Bezerra Miranda
	Processo 005.411/2007-6 (TCE, encerrado) , Processo 007.997/2007-7 (TCE, encerrado) , Processo 005.600/2007-3 (TCE, encerrado) , Processo 013.541/2009-1 (REPR, encerrado) , Processo 024.182/2009-0 (TCE, encerrado) , Processo 021.023/2011-5 (TCE, encerrado) , Processo 012.313/2012-2 (CBEX, encerrado) , Processo 007.356/2012-9 (TCE, encerrado) , Processo 042.139/2012-0 (TCE, encerrado) , Processo 010.271/2014-7 (CBEX, encerrado) , Processo 025.357/2014-0 (TCE, encerrado) , Processo 032.387/2015-6 (CBEX, encerrado) , Processo 032.388/2015-2 (CBEX, encerrado) , Processo 009.728/2015-5 (TCE, aberto) , Processo 024.142/2015-8 (TCE, aberto) , Processo 029.187/2016-8 (CBEX, encerrado) , Processo 027.311/2017-1 (TCE, aberto) , Processo 027.395/2017-0 (TCE, aberto) , Processo 029.444/2017-9 (TCE, aberto) , Processo 034.813/2017-9 (TCE, aberto) , Processo 027.432/2017-3 (TCE, encerrado) , Processo 006.116/2019-1 (CBEX, encerrado) , Processo 001.993/2019-4 (CBEX, encerrado) 

	A tomada de contas especial está, assim, devidamente constituída e em condição de ser instruída.
EXAME TÉCNICO
Da validade das notificações:
	Preliminarmente, cumpre tecer breves considerações sobre a forma como são realizadas as comunicações processuais no TCU. A esse respeito, destacam-se o art. 179, do Regimento Interno do TCU (Resolução 155, de 4/12/2002) e o art. 4º, inciso III, § 1º, da Resolução TCU 170, de 30 de junho de 2004, in verbis:
Art. 179. A citação, a audiência ou a notificação, bem como a comunicação de diligência, farse-ão:
I - mediante ciência da parte, efetivada por servidor designado, por meio eletrônico, fac-símile, telegrama ou qualquer outra forma, desde que fique confirmada inequivocamente a entrega da comunicação ao destinatário;
II - mediante carta registrada, com aviso de recebimento que comprove a entrega no endereço do destinatário;
III - por edital publicado no Diário Oficial da União, quando o seu destinatário não for localizado
 (...) 
Art. 3º As comunicações serão dirigidas ao responsável, ou ao interessado, ou ao dirigente de órgão ou entidade, ou ao representante legal ou ao procurador constituído nos autos, com poderes expressos no mandato para esse fim, por meio de:
I - correio eletrônico, fac-símile ou telegrama;
II - servidor designado;
III - carta registrada, com aviso de recebimento;
IV - edital publicado no Diário Oficial da União, quando o seu destinatário não for localizado, nas hipóteses em que seja necessário o exercício de defesa.
Art. 4º. Consideram-se entregues as comunicações:
I - efetivadas conforme disposto nos incisos I e II do artigo anterior, mediante confirmação da ciência do destinatário;
II - realizadas na forma prevista no inciso III do artigo anterior, com o retorno do aviso de recebimento, entregue comprovadamente no endereço do destinatário;
III - na data de publicação do edital no Diário Oficial da União, quando realizadas na forma prevista no inciso IV do artigo anterior.
§ 1º O endereço do destinatário deverá ser previamente confirmado mediante consulta aos sistemas disponíveis ao Tribunal ou a outros meios de informação, a qual deverá ser juntada ao respectivo processo.
 (...) 
	Bem se vê, portanto, que a validade da citação via postal não depende de que o aviso de recebimento seja assinado pelo próprio destinatário da comunicação, o que dispensa, no caso em tela, a entrega do AR em "mãos próprias". A exigência da norma é no sentido de o Tribunal verificar se a correspondência foi entregue no endereço correto, residindo aqui a necessidade de certeza inequívoca. 
	Não é outra a orientação da jurisprudência do TCU, conforme se verifica dos julgados a seguir transcritos:
São válidas as comunicações processuais entregues, mediante carta registrada, no endereço correto do responsável, não havendo necessidade de que o recebimento seja feito por ele próprio (Acórdão 3648/2013-TCU-Segunda Câmara, Relator Ministro José Jorge) ;
É prescindível a entrega pessoal das comunicações pelo TCU, razão pela qual não há necessidade de que o aviso de recebimento seja assinado pelo próprio destinatário. Entregandose a correspondência no endereço correto do destinatário, presume-se o recebimento da citação. (Acórdão 1019/2008-TCU-Plenário, Relator Ministro Benjamin Zymler) ;
As comunicações do TCU, inclusive as citações, deverão ser realizadas mediante Aviso de Recebimento - AR, via Empresa Brasileira de Correios e Telégrafos, bastando para sua validade que se demonstre que a correspondência foi entregue no endereço correto. (Acórdão 1526/2007-TCU-Plenário, Relator Ministro Aroldo Cedraz) .
A validade do critério de comunicação processual do TCU foi referendada pelo Supremo Tribunal Federal, nos termos do julgamento do MS-AgR 25.816/DF, por meio do qual se afirmou a desnecessidade da ciência pessoal do interessado, entendendo-se suficiente a comprovação da entrega do "AR" no endereço do destinatário:
Ementa: agravo regimental. Mandado de segurança. Desnecessidade de intimação pessoal das decisões do tribunal de contas da união. art. 179 do regimento interno do TCU. Intimação do ato impugnado por carta registrada, iniciado o prazo do art. 18 da lei nº 1.533/51 da data constante do aviso de recebimento. Decadência reconhecida. Agravo improvido.
O envio de carta registrada com aviso de recebimento está expressamente enumerado entre os meios de comunicação de que dispõe o Tribunal de Contas da União para proceder às suas intimações.
O inciso II do art. 179 do Regimento Interno do TCU é claro ao exigir apenas a comprovação da entrega no endereço do destinatário, bastando o aviso de recebimento simples. 
No caso vertente, o responsável Antônio Marcos Bezerra Miranda foi regularmente citado (peças 29) no endereço constante do CPF da Receita Federal (peça 25) , cujos dados estão custodiados nos sistemas internos do TCU, conforme atesta o aviso de recebimento (peça 30) , assim como também o foi o município de Bom Lugar/MA (peças 28) no endereço constante do CPF da Receita Federal (peça 27) , cujos dados estão custodiados nos sistemas internos do TCU, conforme atesta o aviso de recebimento (peça 31) . 
Nos processos do TCU, a revelia não leva à presunção de que seriam verdadeiras todas as imputações levantadas contra os responsáveis, diferentemente do que ocorre no processo civil, em que a revelia do réu opera a presunção da verdade dos fatos narrados pelo autor. Dessa forma, a avaliação da responsabilidade do agente não pode prescindir da prova existente no processo ou para ele carreada. 
Ao não apresentar sua defesa, os responsáveis deixaram de produzir prova da regular aplicação dos recursos sob sua responsabilidade, em afronta às normas que impõem aos gestores públicos a obrigação legal de, sempre que demandados pelos órgãos de controle, apresentar os documentos que demonstrem a correta utilização das verbas públicas, a exemplo do contido no art. 93 do Decreto-Lei 200/1967: "Quem quer que utilize dinheiros públicos terá de justificar seu bom e regular emprego na conformidade das leis, regulamentos e normas emanadas das autoridades administrativas competentes." 
Mesmo as alegações de defesa não sendo apresentadas, considerando o princípio da verdade real que rege esta Corte, procurou-se buscar, em manifestações dos responsáveis citados na fase interna desta Tomada de Contas Especial, se havia algum argumento que pudesse ser aproveitado a seu favor, conforme análise empreendida nas instruções precedentes (peças 6 e 21) e relatadas no Histórico da presente instrução.
Nesse sentido, considerando que o Despacho do Ministro Relator (peça 24) determinou a citação solidária do município de Bom Lugar/MA com base na existência de indícios de que municipalidade se beneficiou diretamente dos recursos repassados, pertinente se faz analisar esses indícios frente à jurisprudência existente no TCU.
Pois bem, os indícios a que se refere o precitado Despacho muito provavelmente se refere à informação contida na instrução da Secex-MA (peça 21) , a qual propôs a citação somente do responsável, Antônio Marcos Bezerra Miranda, e relatou que todos os saques presentes no extrato da conta específica (peça 1, p. 53-69) foram realizados através da emissão de cheques (peça 17) , tendo como beneficiário o próprio município.
Não obstante, esse indício não seria suficiente para constituir evidência para imputação de débito solidário ao município, segundo jurisprudência vigente no TCU, a qual é no sentido de que o fato isolado da existência de recursos transferidos para o município a partir da conta específica - sem prova cabal de proveito para o próprio município - resulta em responsabilização unicamente do gestor, conforme os acórdãos:
A transferência de recursos da conta específica do convênio para conta bancária de titularidade da prefeitura não é suficiente para demonstrar que o município ou a coletividade se beneficiaram dos recursos federais repassados, e, consequentemente, para ensejar a responsabilidade do ente federado convenente pela não aplicação dos recursos na finalidade pactuada, nos termos da DN-TCU 57/2004. (Acórdão 2363/2018-TCU-Segunda Câmara-Relator Marcos Bemquerer) 
A transferência de recursos da conta específica do convênio para conta bancária de titularidade da prefeitura não é suficiente para demonstrar que o município ou a coletividade se beneficiaram dos recursos federais repassados, e, consequentemente, para ensejar a responsabilidade do ente federado convenente pela não aplicação dos recursos na finalidade pactuada.
Acórdão 12126/2018-TCU-Segunda Câmara-Relator Aroldo Cedraz) 
A transferência de recursos de convênio de conta específica para outra conta do município impede a perfeita aferição do nexo de causalidade entre as despesas declaradas e os recursos federais voluntariamente transferidos ao ente. (Acórdão 344/2015-TCU-Plenário-Relator Walton Alencar Rodrigues) 
Ademais, em busca da verdade material, perscrutando os autos, não foi possível identificar provas de que a municipalidade efetivamente se beneficiou dos recursos do Pnae2006, transferidos para o município mediante cheques (peça 17) a partir da conta específica do Pnae2006 (peça 1, p. 53-69) . 
Por outro lado, foi possível constatar, conforme já relatado no item 15 desta instrução, que o município, representado pelo sucessor do responsável, na fase interna, protocolou ofício (peça 3, p. 184-188) no FNDE, em 31/1/2014, no qual alega o município não possuir condições de sanar as irregularidades e encaminha representação, protocolada em 16/12/2013 junto ao MPF (peça 3, p. 192202) , contra o responsável, exprefeito Antônio Marcos Bezerra Miranda, cumprindo o previsto no art. 22, §2º, da Resolução CD/FNDE 32/2006.
Em conclusão, não obstante revel, o município, pelas razões retro apresentadas, deve ser excluído do polo passivo desta TCE. 
Em se tratando de processo em que a parte interessada, responsável Antônio Marcos Bezerra Miranda, não se manifestou acerca das irregularidades imputadas no âmbito do TCU, não há elementos para que se possa efetivamente aferir e reconhecer a ocorrência de boa-fé na conduta do responsável, podendo este Tribunal, desde logo, proferir o julgamento de mérito pela irregularidade das contas, conforme os termos dos §§ 2º e 6º do art. 202 do Regimento Interno do TCU. (Acórdão 2064/2011-TCU-Primeira Câmara (relator: Ubiratan Aguiar) , 6.182/2011-TCU-1ª Câmara (relator: Weber de Oliveira) , 4.072/2010-TCU-1ª Câmara (Relator: Valmir Campelo) , 1.189/2009-TCU-1ª Câmara (Relator: Marcos Bemquerer) , 731/2008-TCU-Plenário (Relator: Aroldo Cedraz) .
Dessa forma, o responsável Antônio Marcos Bezerra Miranda, deve ser considerado revel, nos termos do art. 12, §3º, da Lei 8.443/1992, devendo as contas serem julgadas irregulares, condenandoo ao débito apurado.
Prescrição da Pretensão Punitiva
	Vale ressaltar que a pretensão punitiva do TCU, conforme Acórdão 1441/2016-TCU-Plenário, Relator: Benjamin Zymler, que uniformizou a jurisprudência acerca dessa questão, subordinase ao prazo geral de prescrição indicado no art. 205 do Código Civil, que é de dez anos, contado da data de ocorrência da irregularidade sancionada, nos termos do art. 189 do Código Civil, sendo este prazo interrompido pelo ato que ordenar a citação, a audiência ou a oitiva do responsável.
No caso em exame, considerando-se que as irregularidades sancionadas ocorreram em 2006, conforme Tabela 1, e o primeiro ato de ordenação de citação foi o Despacho do Relator (peça 24) , datado de 17/9/2018, houve a prescrição da pretensão punitiva.
CONCLUSÃO
	Em face da análise promovida na seção "Exame Técnico", verifica-se que o responsável Antônio Marcos Bezerra Miranda não logrou comprovar a boa e regular aplicação dos recursos do Pnae2006. Instado a se manifestar perante o TCU, optou pelo silêncio, configurando a revelia, nos termos do § 3º, do art. 12, da Lei 8.443/1992.
Vale ressaltar que a jurisprudência pacífica nesta Corte é no sentido da imprescritibilidade das ações de ressarcimento ao erário (Súmula TCU 282) . Dessa forma, identificado dano ao erário, devese instaurar e julgar o processo de tomada de contas especial para responsabilizar seus agentes causadores, respeitando o direito ao contraditório e à ampla defesa, independentemente de quando ocorreram os atos impugnados.
Verifica-se também que houve a prescrição da pretensão punitiva com respeito às irregularidades apuradas no Pnae2006, conforme análise já realizada.
	Tendo em vista que não constam dos autos elementos que permitam reconhecer a boa-fé do responsável, sugere-se que as suas contas sejam julgadas irregulares, nos termos do art. 202, § 6º, do RI/TCU, com a imputação do débito atualizado monetariamente e acrescido de juros de mora, nos termos do art. 202, §1º do RI/TCU, descontado o valor eventualmente recolhido.
Por fim, registra-se que não houve elementos que pudessem modificar o entendimento acerca das irregularidades em apuração, cuja matriz de responsabilização consta como anexo da peça 21.
PROPOSTA DE ENCAMINHAMENTO
Diante do exposto, submete-se os autos à consideração superior, propondo ao Tribunal:
excluir o município de Bom Lugar/MA (CNPJ 01.611.400/0001-04) da relação processual;
declarar revel Antônio Marcos Bezerra Miranda (CPF XXX.642.423-XX) para todos os efeitos, dando-se prosseguimento ao processo, com fulcro no art. 12, § 3º, da Lei 8.443/92; 
julgar irregulares, nos termos dos arts. 1º, inciso I, 16, inciso III, alíneas "b" e "c", da Lei 8.443/1992, c/c os arts. 19 e 23, inciso III, da mesma Lei, as contas do responsável Antônio Marcos Bezerra Miranda (CPF XXX.642.423-XX) , condenando-o ao pagamento das importâncias a seguir especificadas, atualizadas monetariamente e acrescidas dos juros de mora, calculadas a partir das datas discriminadas até a data da efetiva quitação do débito, fixando-lhe o prazo de quinze dias, para que comprove, perante o Tribunal, o recolhimento das referidas quantias aos cofres do Fundo Nacional de Desenvolvimento da Educação, nos termos do art. 23, inciso III, alínea "a", da citada lei, c/c o art. 214, inciso III, alínea a, do Regimento Interno;  
	Débitos relacionados ao responsável Antônio Marcos Bezerra Miranda:
	Data de ocorrência
	Valor Histórico (R$) 

	11/4/2006
	35.640,00

	3/5/2006
	17.820,00

	5/6/2006
	21.780,00

	4/7/2006
	21.780,00

	2/8/2006
	21.780,00

	19/9/2006
	21.780,00

	4/10/2006
	21.780,00

	6/11/2006
	21.780,00

	5/12/2006
	21.780,00

Valor atualizado do débito (com juros) em 10/10/2019: R$ 718.340,88.
autorizar, desde logo, a cobrança judicial da dívida, caso não atendida a notificação, na forma do disposto no art. 28, inciso II, da Lei 8.443/1992;
autorizar também, desde logo, se requerido, com fundamento no art. 28, inciso I, da Lei 8.443/1992, c/c o art. 217, §§ 1º e 2º do Regimento Interno, o parcelamento da (s) dívida (s) em até 36 parcelas, incidindo, sobre cada parcela, corrigida monetariamente, os correspondentes acréscimos legais, fixando-lhe o prazo de quinze dias, a contar do recebimento da notificação, para comprovar, perante o Tribunal, o recolhimento da primeira parcela, e de trinta dias, a contar da parcela anterior, para comprovar os recolhimentos das demais parcelas, devendo incidir, sobre cada valor mensal, atualizado monetariamente, os juros de mora devidos, no caso do débito, na forma prevista na legislação em vigor, alertando o responsável de que a falta de comprovação do recolhimento de qualquer parcela importará o vencimento antecipado do saldo devedor, nos termos do § 2º do art. 217 do Regimento Interno deste Tribunal; 
enviar cópia do Acórdão a ser prolatado, bem como do Relatório e do Voto que o fundamentarem à Procuradoria da República no Estado do Maranhão, nos termos do § 3º do art. 16 da Lei 8.443/1992, c/c o § 7º do art. 209 do Regimento Interno do TCU, para adoção das medidas cabíveis; 
enviar cópia do Acórdão que vier a ser proferido ao Fundo Nacional de Desenvolvimento da Educação, ao responsável Antônio Marcos Bezerra Miranda e ao município de Bom Lugar/MA, para ciência, informando que a presente deliberação, acompanhada do Relatório e do Voto que a fundamenta, está disponível para a consulta no endereço www.tcu.gov.br/acordaos, além de esclarecer que, caso requerido, o TCU poderá fornecer sem custos as correspondentes cópias, de forma impressa.
Divergindo, parcialmente, da proposta da Unidade Técnica, o Ministério Público junto ao TCU apresentou o seguinte parecer:
Cuidam os autos de tomada de contas especial (TCE) instaurada pelo Fundo Nacional de Desenvolvimento da Educação (FNDE) , em desfavor de ex-prefeito do município de Bom Lugar/MA, Sr. Antônio Marcos Bezerra Miranda, nas gestões 2001-2004 e 2005-2008 (peça 3, p. 252) , em razão de irregularidades na comprovação da execução dos recursos repassados pelo FNDE, no âmbito do Programa Nacional de Alimentação Escolar (Pnae) , no exercício de 2006.
A despeito de o responsável ter apresentado prestação de contas (peça 1, p. 49-69 e 79-87) e esta ter sido aprovada pelo FNDE (peça 1, p. 89 e 91) , a Controladoria-Geral da União (CGU) realizou fiscalização dos recursos do Pnae2006 geridos pelo município de Bom Lugar/MA, resultando nos Relatório de Auditoria, Certificado de Auditoria e Parecer do Dirigente do Órgão de Controle Interno 1317/2015 (peça 3, p. 279-284) , que concluíram pela irregularidade das contas, em face da impugnação de despesas.
Após a remessa da TCE ao Tribunal de Contas da União (TCU) , foram promovidas diligências à CGU (peça 8) e ao Banco do Brasil (peça 9) , para se obter os documentos que sustentaram as conclusões de fraude à licitação indicadas pela CGU, bem como identificar os beneficiários dos cheques que movimentaram a conta do Pnae2006.
Posteriormente, a então Secretaria de Controle Externo no Estado do Maranhão (Secex-MA) concluiu pela necessidade da citação do Sr. Antônio Marcos Bezerra Miranda (peça 21) , para que apresentasse alegações de defesa em face da não apresentação de documentação hábil a estabelecer o nexo de causalidade entre os valores transferidos por meio do Pnae2006 ao município de Bom Lugar/MA, e o alcance de seus objetivos, considerando as seguintes constatações: homologação e contratação de empresa inexistente, assinatura dos cheques de movimentação dos recursos em que consta como beneficiário a própria prefeitura de Bom Lugar/MA ao invés da empresa contratada, e não apresentação de documentação que comprovasse a compra e distribuição do objeto da licitação TP03/03/2006.
O relator, Ministro Walton Alencar Rodrigues, ao autorizar a citação do responsável (peça 24) , determinou que ela fosse em solidariedade com o município de Bom Lugar/MA, pois considerou a existência de indícios de que municipalidade se beneficiou diretamente dos recursos repassados.
Promovidas as comunicações processuais dos responsáveis (peças 28-31) , eles permaneceram silentes.
Após a análise dos autos, a Secretaria de Controle Externo de Tomada de Contas Especial (Secex-TCE) , tendo em vista a transferência do processo, conforme Portaria Segecex 09/2018, de 2/5/2018, propôs, em pareceres uniformes (peças 32-34) , no essencial: (i) excluir o município de Bom Lugar/MA da relação processual, e (ii) declarar Antônio Marcos Bezerra Miranda revel, julgar irregulares suas contas e condená-lo ao pagamento do débito apurado nos autos.
De pronto, este representante do Ministério Público de Contas da União anui à análise empreendida pela secretaria especializada, com exceção da conclusão da unidade técnica no que diz respeito à prescrição, conforme as ponderações a seguir expendidas.
***
No que concerne à prescrição da pretensão punitiva do TCU, a Secex-TCE, considerando que as irregularidades sancionadas ocorreram em 2006 e que o primeiro ato de ordenação de citação foi o Despacho do Relator (peça 24) , datado de 17/9/2018, entendeu que haveria ocorrido a prescrição da pretensão punitiva (peça 32, p. 9, parágrafos 40-41) .
Neste ponto, discordamos da análise empreendida pela Secex-TCE, tendo em vista as circunstâncias que envolvem o caso concreto, no qual o órgão de controle interno identificou, no curso de fiscalização realizada no município de Bom Lugar/MA, simulacro de contratação de empresa para executar os recursos federais repassados àquela municipalidade no âmbito do  Pnae2006 (peça 1, p. 273-275) .
É certo que o Código Civil, em seu art. 189, estabelece que "violado o direito, nasce para o titular a pretensão, a qual se extingue, pela prescrição, nos prazos a que aludem os arts. 205 e 206". Nesse esteio, para a atividade de controle externo, o momento de violação do direito pode ser associado à data da ocorrência da irregularidade, ou seja, da prática de algum ilícito que acarrete dano aos cofres públicos. Esse seria, portanto, o marco inicial para o exercício da pretensão condenatória do TCU, pelo qual se dá a "apuração dos fatos, identificação dos responsáveis e quantificação do dano", ex vi do disposto no art. 8º da Lei 8.443/1992.
Há que se reconhecer, contudo, a suspensão do curso do prazo prescricional sempre que momentaneamente obstado o prosseguimento no exercício da pretensão por razão unicamente imputável ao responsável, a exemplo da submissão extemporânea de elementos adicionais. É dizer, uma vez obstada, temporariamente, a pretensão, não deve ter curso a prescrição, por necessária simetria, na medida em que a última constitui, justamente, o prazo legal de exercício da primeira. Tal entendimento é extraído do item 9.1.5 do Acórdão 1441/2016-TCU-Plenário (relator: Ministro Benjamin Zymler; redator: Ministro Walton Alencar Rodrigues) [footnoteRef:2]: [2:  Incidente de uniformização de jurisprudência no qual se deliberou a respeito da prescrição da pretensão punitiva do Tribunal de Contas da União.] 
9.1. deixar assente que:
 (...) 
9.1.5. haverá a suspensão da prescrição toda vez que o responsável apresentar elementos adicionais de defesa, ou mesmo quando forem necessárias diligências causadas por conta de algum fato novo trazido pelos jurisdicionados, não suficientemente documentado nas manifestações processuais, sendo que a paralisação da contagem do prazo ocorrerá no período compreendido entre a juntada dos elementos adicionais de defesa ou da peça contendo o fato novo e a análise dos referidos elementos ou da resposta da diligência, nos termos do art. 160, §2º, do Regimento Interno;
 (grifo nosso) 
Lógica semelhante se aplica às hipóteses em que o exercício da pretensão de ressarcimento restar intencionalmente obstaculizado em virtude de conduta fraudulenta dos responsáveis, dissimuladora da irregularidade ensejadora do dano ao erário, com fins a lhes assegurar a impunidade e a retenção de eventuais vantagens ilícitas. Nesses casos, admitir o curso da prescrição desde a ocorrência dos pagamentos irregulares lhes permitiria beneficiarem-se da própria conduta fraudulenta, da própria torpeza, de forma incompatível com a boa-fé objetiva.
Ainda que a lei seja omissa quanto a tal hipótese impeditiva da prescrição, ela decorre da própria logicidade da prescrição e do ditame da boa-fé objetiva que, como princípio geral de direito, presta-se à colmatação de lacunas, nos termos do art. 4º da Lei de Introdução às Normas do Direito Brasileiro (LINDB) . 
Orientações semelhantes são identificadas na jurisprudência do STJ:
 (...) 5. Outro relevante e grave aspecto a ser destacado é a intenção deliberada do Sr. Hélio Viana Freitas em obstar a realização de sua citação, como atestado pelo meirinho, em 9.7.2009. Ao argumentar a existência de prescrição, quando se escondeu intencionalmente e só compareceu aos autos em virtude da realização de penhora on-line nas suas contas correntes, denota propósito de "beneficiar-se com a própria torpeza". Tal conduta não encontra amparo jurídico e não pode ser chancelada pelo Poder Judiciário. Precedentes: AgInt nos EDcl no AREsp 1.013.829/RJ, Rel. Min. Marco Aurélio Bellizze, Terceira Turma, DJe 14.8.2018; REsp 1.740.260/RS, Rel. Min. Ricardo Villas Bôas Cuevas, Terceira Turma, DJe 29.6.2018; AgRg no REsp 1.398.155/RN, Rel. Min. Benedito Gonçalves, Primeira Turma, DJe 28.9.2015; REsp 1.366.694/MG, Rel. Min. Mauro Campbell Marques, Segunda Turma, DJe 17.4.2013.
 (...) 
 (REsp 1770249/RJ, Rel. Ministro HERMAN BENJAMIN, SEGUNDA TURMA, julgado em 8/11/2018, DJe 19/11/2018) (grifos nossos) 
ADMINISTRATIVO. CONTRATO. INADIMPLÊNCIA. ANTECIPAÇÃO DO VENCIMENTO. PRAZO DE PRESCRIÇÃO. MANUTENÇÃO DO TERMO INICIAL.
1. Trata-se de ação monitória referente ao contrato de abertura de crédito para financiamento estudantil em que a origem afastou a prescrição reconhecida pelo juízo de primeiro grau.
2. Esta Corte pacificou seu entendimento no sentido de que, mesmo diante do vencimento antecipado da dívida, subsiste inalterado o termo inicial do prazo de prescrição - no caso, o dia do vencimento da última parcela, 10.2.2008. Precedentes.
3. Note-se, ainda, que a ninguém é admitido valer-se da própria torpeza. Ora, entender em favor da antecipação do prazo em questão beneficiaria o próprio devedor que criou o óbice para o recebimento do crédito.
4. Recurso especial não provido.
 (REsp 1247168/RS, Rel. Ministro MAURO CAMPBELL MARQUES, SEGUNDA TURMA, julgado em 17/5/2011, DJe 30/5/2011) (grifos nossos) 
A circunstância impeditiva da prescrição de que aqui se cogita guarda coerência, ainda, com a teoria da actio nata, em sua feição subjetiva, sob a qual não há se falar em inércia daquele a quem caberia exercer a ação sem que ele detenha condições de saber do próprio ato irregular. Segundo a teoria, é a partir da efetiva ciência da violação da ordem jurídica que exsurge a pretensão e, por corolário, a fluência do prazo para o seu regular exercício, haja vista que, repise-se, não se tem por razoável exigir do titular da pretensão o seu devido exercício antes mesmo de que tenha ciência sobre o fato irregular ou seus efeitos (no caso, o dano ao erário) . Nessa linha é o seguinte julgado do STJ:
PROCESSUAL CIVIL E ADMINISTRATIVO. RECURSO ESPECIAL. APREENSÃO DE VEÍCULO REVERTIDA JUDICIALMENTE. DANOS EMERGENTES. PRESCRIÇÃO. TERMO INICIAL. PRINCÍPIO DA ACTIO NATA. (...) 
1. O curso do prazo prescricional do direito de reclamar inicia-se somente quando o titular do direito subjetivo violado passa a conhecer o fato e a extensão de suas consequências, conforme o princípio da actio nata. (...) .
 (...) 
 (REsp 1257387/RS, Rel. Ministra ELIANA CALMON, SEGUNDA TURMA, julgado em 5/9/2013, DJe 17/9/2013 - grifos nossos) 
Desse modo, volvendo ao caso em exame, não se denota razoável que o termo inicial para aferição do curso do prazo prescricional recaia sobre o período em que se executaram os pagamentos impugnados (abril a dezembro de 2006) - como aludido pela unidade instrutiva - porquanto só se tornou de conhecimento da Administração (titular da pretensão) que os recursos teriam sido destinados a empresa em situação de irregularidade cadastral no órgão fazendário estadual e, ainda, não localizada em endereço indicado como sendo de sua sede, quando foram concluídos os trabalhos de fiscalização da Controladoria-Geral da União (CGU) [footnoteRef:3], em 4/3/2009 (peça 1, p. 262) . [3:  Relatório de Demandas Especiais 00209.000380/2008-10 (peça 1, p. 259) .] 
Assim, considerando que a causa interruptiva do curso do prazo prescricional ocorreu com a edição do ato autorizador da citação do responsável, em 17/9/2018 (peça 24) , não houve o transcurso do prazo decenal, e, por corolário, não ocorreu a prescrição da pretensão punitiva.
 Ressalte-se que as datas referentes aos repasses ocorridos em 2006 devem ser consideradas tão somente como marcos para a incidência de atualização monetária e demais encargos legais sobre o quantum debeatur apurado nesta TCE. 
A data considerada para o cálculo da atualização monetária e demais encargos legais sobre o débito não necessariamente coincide com o termo inicial para a aferição do prazo prescricional, haja vista que a primeira visa dar cumprimento ao que preconiza o art. 944 da Lei 10.406/2002, a fim de que o ressarcimento compreenda a totalidade da extensão do dano (incluídos a atualização monetária e os juros moratórios, a teor do art. 395 do Código Civil) . Já a data estabelecida para o início do transcurso do prazo prescricional, a seu turno, ostenta desiderato próprio e diverso, é dizer, visa a estabelecer, no tempo, o momento em que passou a ser exigível do detentor da pretensão o seu regular exercício, a bem da segurança jurídica que deve revestir o ordenamento e as relações estabelecidas entre os agentes de direito.
***
Diante do exposto, este representante do Ministério Público de Contas da União propõe, em adição à proposta da unidade instrutora (peça 32, p. 10-11) , a aplicação ao Sr. Antônio Marcos Bezerra Miranda da multa prevista no art. 57 da Lei 8.443/1992 c/c o art. 267 do Regimento Interno. Ademais, tendo em vista a irregularidade apurada nesta TCE, sugere-se, também, que o Tribunal considere grave a infração cometida pelo responsável e o inabilite para o exercício de cargo em comissão ou função de confiança no âmbito da Administração Pública, nos termos do art. 60 da Lei 8.443/1992. 
É o relatório.

não há.

Procurador Rodrigo Medeiros de Lima.

TOMADA DE CONTAS ESPECIAL. PROGRAMA NACIONAL DE ALIMENTAÇÃO ESCOLAR. EXERCÍCIO DE 2006. CITAÇÃO. REVELIA. IRREGULARIDADE. DÉBITO E MULTA. INFRAÇÃO PRATICADA PELO RESPONSÁVEL CONSIDERADA GRAVE. INABILITAÇÃO. CIÊNCIA.

TOMADA DE CONTAS ESPECIAL (TCE)

Secretaria de Controle Externo de Tomada de Contas Especial (SecexTCE).

Trata-se de tomada de contas especial instaurada pelo Fundo Nacional de Desenvolvimento da Educação (FNDE) em desfavor de Antônio Marcos Bezerra Miranda, prefeito do município de Bom Lugar/MA durante as gestões de 2001 a 2004 e de 2005 a 2008, em razão de irregularidades na aplicação de recursos repassados à municipalidade pelo FNDE, durante o exercício de 2006, no âmbito do Programa Nacional de Alimentação Escolar (PNAE 2006) .
O montante de recursos repassados pelo FNDE ao município de Bom Lugar/MA totalizou R$ 205.920,00 (peça 1, p. 43) .
O responsável apresentou a prestação de contas em 8/3/2007 (peça 1, p. 49-69) , retificada junto ao FNDE em 13/9/2007 (peça 1, p. 79-87) .
Não obstante o FNDE tenha emitido parecer favorável à aprovação da prestação de contas em 20/11/2007, posterior fiscalização realizada pela Controladoria-Geral da União, a qual resultou na geração de Relatório de Demandas Especiais em 2009, identificou indícios de fraude à licitação promovida pelo Município de Bom Lugar/MA e de não-aquisição de gêneros alimentícios com recursos do PNAE 2006 (peça 1, págs. 273/275) . 
Tais achados de auditoria ensejaram reavaliação da prestação de contas pelo FNDE que, após notificação do responsável e não-elisão das ilicitudes, instaurou tomada de contas especial, concluindo pela certificação pela irregularidade das contas em nome do ex-prefeito e sua responsabilização pela devolução do valor integral dos recursos repassados à municipalidade, à conta do PNAE em 2006.
Remetidos os autos a esta Corte, foram realizadas diligências à CGU e ao Banco do Brasil, tendo sido confirmadas as seguintes ocorrências:
a) utilização de cheques para movimentação da totalidade dos valores do PNAE 2006 (peça 17) , cujo beneficiário é o próprio município de Bom Lugar/MA, quando a destinatária dos pagamentos deveria ser a empresa contratada para fornecimento dos gêneros alimentícios;
b) patente contradição entre as notas fiscais 314, 333, 360 e 383 (peça 16, p. 2, 6, 10 e 14) , emitidas pela empresa J.R.S. Nabate (CNPJ 04.033.780/0001-27, peça 15, p. 1) , supostamente considerada vencedora da Tomada de Preços TP-03/03/2006 (peça 13, p.18) para fornecimento de gêneros alimentícios em 2006 (item 2.1.2.1.1, alínea "a", do Relatório de Demandas Especiais da CGU peça 1, p. 271) , e respectivos recibos (peça 16, p. 3-4, 7-8, 11-12, 15-17) , os quais se referem ao CNPJ da empresa K. S. S. dos Santos (CNPJ 05.506.128/0001-45, peça 20) , evidenciando fraude à licitação, com a conivência do ex-prefeito que ordenou as despesas (peça 1, p. 321) ;
c) ausência de localização da empresa contratada pela municipalidade, J.R.S. Nabate (CNPJ 04.033.780/0001-27) , na respectiva sede, a qual era ocupada, desde 14/7/2005, pela empresa Comercial JB de Gêneros Alimentícios Ltda. (CNPJ 07.487.295/000111) , conforme evidência colhida à peça 14; 
d) situação cadastral da empresa J. R. S. Nabate como "suspenso de ofício", desde 12/7/2005, conforme consulta realizada no sítio eletrônico da Secretaria de Fazenda do Estado do Maranhão (peça 1, p. 274, item III, e peça 15, p. 1) ;
e) não-apresentação, pelo responsável Antônio Marcos Bezerra Miranda, de documentos que comprovassem a compra e a distribuição de alimentos aos estabelecimentos escolares por meio da Tomada de Preços TP-3/3/2006, a evidenciar ausência de nexo causal entre os recursos do PNAE 2006 e as supostas aplicações de despesa.
Diante dessas evidências, foi promovida a citação do responsável Antônio Marcos Bezerra Miranda, o qual não compareceu aos autos para apresentar defesa ou recolher a integralidade dos recursos transferidos ao Município de Bom Lugar/MA por força do PNAE 2006. 
Considerando que a emissão de cheques teve como beneficiário o próprio município, foi também realizado chamamento aos autos do ente subnacional, na condição de responsável solidário. 
A Secretaria de Controle Externo de Tomada de Contas Especial não identificou provas de que a municipalidade houvera sido beneficiada pela aplicação dos recursos do PNAE 2006. Demais disso, verificou que o ente municipal representou contra o exprefeito Antônio Marcos Bezerra Miranda, perante o Ministério Público Federal, em cumprimento ao disposto no artigo 22, §2º, da Resolução CD/FNDE 32/2006.
Quanto ao responsável Antônio Marcos Bezerra Miranda, a unidade instrutiva verificou não haver elementos, nos autos, que comprovassem a regular aplicação da despesa, tampouco a boa-fé do ex-mandatário municipal.
Por essas razões, a Unidade Técnica propõe excluir o Município de Bom Lugar/MA da relação processual e, com fundamento nos artigos 1º, inciso I, 12, § 3º, 16, inciso III, alíneas "b" e "c", da Lei 8.443/1992, considerar revel Antônio Marcos Bezerra Miranda, julgar irregulares as contas desse responsável e condená-lo a ressarcir ao FNDE a integralidade das importâncias transferidas à municipalidade por força do PNAE 2006.
A Unidade Técnica considera extinta a punibilidade do responsável pela prescrição decenal prevista no artigo 205 do Código Civil, contada da data de cada um dos repasses dos recursos do PNAE à municipalidade, ocorridas em 2006, até a data em que foi ordenada a citação do agente, em 17/9/2018, na forma do entendimento fixado no Acórdão 1441/2016-TCU-Plenário.
O Ministério Público de Contas diverge, em parte, da proposta da unidade instrutiva.
Em adição à irregularidade das contas e à condenação em débito, sugere a aplicação de multa prevista no artigo 57 da Lei 8.443/1992, uma vez que não houve a prescrição da pretensão punitiva. Sustenta que o curso do lapso prescricional foi suspenso em razão de ilícitos provocados pelo próprio responsável, dos quais a Administração só veio a tomar conhecimento após a conclusão dos trabalhos de fiscalização da CGU, em 4/3/2009, consubstanciados no Relatório de Demandas Especiais da CGU.
Propõe, ainda, que o Tribunal considere graves as infrações cometidas pelo responsável, a fim de inabilitá-lo para exercício de cargo em comissão ou função de confiança, nos termos do artigo 60 da Lei 8.443/1992 e do artigo 270 do Regimento Interno.
Feita essa apresentação, decido. 
Aquiesço ao parecer do Ministério Público junto ao TCU, cujas razões, desde logo, incorporo ao meu voto.
Inicialmente, afasto a prescrição da pretensão ressarcitória e da pretensão punitiva. 
Ainda que prescrição relacionada a processos de controle externo tenha sido avaliada nos autos do RE 636.886/AL (tema 899 da repercussão geral) , até o momento, a manifestação da Suprema Corte diz respeito apenas à prescrição da execução dos títulos executivos expedidos pelo TCU.
Sendo assim, em homenagem ao princípio do Colegiado, aplico ao presente caso a jurisprudência pacífica desta Corte sobre a imprescritibilidade do dano ao Erário (Súmula TCU 282) , bem como sobre a aplicabilidade do prazo decenal para a contagem da prescrição da pretensão punitiva (Acórdão 1441/2016-TCU-Plenário, por mim redigido) .
Especificamente em relação à pretensão punitiva, não ocorreu a prescrição decenal pois, embora os recursos do PNAE tenham sido repassados à municipalidade em 2006, a Administração somente tomou ciência das ilicitudes que inquinaram de irregularidade a prestação de contas, em nome do responsável, após a conclusão das fiscalizações da CGU, em 4/3/2009, cujas evidências foram corporificadas no Relatório de Demandas Especiais. 
Assim, no caso concreto, deve ser aplicada a teoria da actio nata, segundo a qual não se pode invocar a inércia do detentor do direito de ação sem que este ostente condições de saber do próprio ato irregular, pois, do contrário, implicaria benefício ao devedor por sua própria torpeza. Logo, a data de conhecimento da irregularidade, 4/3/2009, deve ser considerada termo a quo para contagem do prazo decenal, a qual foi interrompida em 17/9/2018 (pela 24) , com a emissão do ato que autorizou citação responsável. Portanto, não houve a prescrição da pretensão punitiva.
Adiro ao parecer da Unidade Técnica quanto a não haver provas de que o Município de Bom Lugar/MA tenha sido beneficiado com o pagamento dos cheques emitidos em seu nome, com recursos do PNAE 2006.
Em relação às ilicitudes imputadas a Antônio Marcos Bezerra Miranda, esse responsável não compareceu aos autos para apresentar alegações de defesa, tampouco recolher o débito em alcance, arcando, assim, com o ônus da revelia, nos termos do artigo 12, § 3º, da Lei 8.443/1992.
Tendo em vista as evidências veementes de fraude à licitação, indícios de contratação de empresa de fachada, inidoneidade fiscal dos documentos de despesa, contradição entre notas fiscais da empresa supostamente contratada e recibos de outra sociedade e, sobretudo, a não-comprovação da compra e distribuição dos gêneros alimentícios aos estabelecimentos escolares, verifico não haver liame casual entre a origem dos recursos do PNAE 2006 transferidos à municipalidade e os dispêndios declarados pelo responsável na prestação de contas.
Por essas razões, excluo o Município de Bom Lugar/MA da relação processual, julgo irregulares as contas de Antônio Marcos Bezerra Miranda, condeno esse responsável a ressarcir ao FNDE a integralidade das importâncias transferidas ao Município de Bom Lugar/MA, por força do PNAE 2006, no montante de R$ 205.920,00 (valor atualizado em 10/10/2019: R$ 718.340,88) , bem como lhe aplico sanção pecuniária individual, com fundamento nos artigos 1º, inciso I, 16, inciso III, alíneas "b" e "c", e 57 da Lei 8.443/1992.
Por fim, considero graves os ilícitos praticados pelo responsável e o inabilito, pelo prazo de 8 (oito) anos, para o exercício de cargo em comissão ou função de confiança na Administração Pública Federal, nos termos do artigo 60 da Lei Orgânica do TCU e 270 do Regimento Interno.
Ante o exposto, voto por que o Tribunal acolha a minuta de acórdão que ora submeto à apreciação do colegiado.
TCU, Sala das Sessões, em 8 de junho de 2022.
WALTON ALENCAR RODRIGUES 
Relator